【裁判字號】    96,重上,130
【裁判日期】    970305
【裁判案由】    履行契約
【裁判全文】
臺灣高等法院臺中分院民事判決         96年度重上字第130號
上  訴  人  弘強國際銅業股份有份公司
法定代理人  甲○○
訴訟代理人  姜志俊律師
            林春榮律師
複  代理人  楊大德律師
被  上訴人  台灣銅箔股份有份公司
法定代理人  乙○○○
訴訟代理人  陳彥希律師
上列當事人間履行契約事件，上訴人對於中華民國96年8月23日
臺灣南投地方法院95年度重訴字第48號第一審判決提起上訴，本
院於民國97年2月20日辯論終結，玆判決如下：
    主  文
上訴駁回。
第二審訴訟費用由上訴人負擔。
    事實及理由
一、上訴人主張：兩造於民國（下同）93年11月11日訂立銅原料
    買賣契約（下稱系爭契約），即自94年1月起至95年12月止
    ，被上訴人每月向上訴人購買銅原料500公噸，其中400公噸
    之價格為前月份倫敦金屬期貨交易（LME）每公斤平均價加
    上第二低價再加上新台幣（下同）1元之附加價金，另100公
    噸則係平均價加上最高價與最低價之平均值作為附加價金。
    被上訴人於95年7月3日傳真與上訴人之訂購單載明7月份之
    附加價分別為6.9元與5.9元，8月份為7元與6.5元，9月份為
    7元與6.4元，惟未提出其所謂附加價之計算依據，更在注意
    事項中增列系爭契約所未約定之違約金，致上訴人無法接受
    而未回復。系爭契約既未有違約金之約定，被上訴人在傳真
    函中竟將違約金列為注意事項，上訴人若予以回復，即成為
    兩造間之新約定，而變更系爭契約之內容。惟被上訴人無片
    面更改契約之權利，其竟以增列違約金之方式使上訴人無法
    同意被上訴人之新要約，被上訴人之此一行為，顯已違反系
    爭契約而應負損害賠償責任。又被上訴人對銅原料之購入係
    採完全競爭投標制度，且被上訴人向上訴人購買銅原料之附
    加價金係依參與投標者之最高價、最低價及第二低價以計算
    之，被上訴人自應提供參與本件第3季（即95年7、8、9月）
    各投標者之投標價以供上訴人斟酌被上訴人所通知的附加價
    金是否合理、正確，以決定是否供應及其數量，而被上訴人
    對95年第3季之銅原料早已採購完畢，該季各投標廠商的投
    標價即無任何經濟價值，並非營業秘密，被上訴人竟以營業
    秘密為由拒絕提供，顯有違約情事。另被上訴人係向上訴人
    購買銅原料，縱上訴人有遲延交貨之情事，被上訴人仍得利
    用該銅原料從事生產，是該給付對被上訴人顯非無利益，被
    上訴人於訂購單之注意事項增列被上訴人對上訴人未完成交
    貨的部分得選擇拒絕受領，或要求上訴人依約交付，規避民
    法第二百三十二條須以給付無利益之要件限制，顯係片面變
    更契約內容且不利於上訴人，被上訴人既違約致上訴人未能
    回復，上訴人因之無法獲得附加價之利益，被上訴人自應賠
    償之，依95年7月3日購買單之數額以計算之，即95年7月份
    之附加價格400公噸部分為每公斤6.9元，100公噸部分為每
    公斤5.95元；95年8月份之附加價格400公噸部分為每公斤7
    元，100公噸部分為每公斤6.5元，95年9月份之附加價格400
    公噸部分為每公斤7元，100公噸部分為每公斤6.4元，三個
    月附加價金合計為1025萬元等情，求為命：被上訴人應給付
    上訴人1025萬元，及自起訴狀繕本送達翌日起算法定遲延利
    息之判決。
二、被上訴人則以：系爭契約之約定被上訴人採購銅原料採取「
    完全競爭投標法」，由國內有意願之銅原料供應商投標比價
    ，但上訴人於500噸之範圍內，有優先於其他供應商而出售
    銅原料予被上訴人之權利。依系爭契約第二條第三項之約定
    ，上訴人僅有優先出售銅原料之權利。兩造就具體銅原料之
    買賣達成合意之前，兩造間並無任何所謂「銅原料買賣契約
    」。又被上訴人並未變更買賣契約，上訴人無權要求被上訴
    人提供其他廠商之投標價格等語，資為抗辯。
三、查，兩造於93年11月11日訂立系爭契約，系爭契約第二條約
    定：『2.關於銅原料的購入：(1)甲方（即被上訴人，下同）
    從2004年9月份開始，將所有從銅原料供應商（包括乙方即
    上訴人，下同）購入銅原料的方法改為完全競爭投標制度，
    乙方對此也表示同意。(2)但是，甲方對於以下規定的期限內
    購入的銅原料，將以下所述的量作為上限，並按照以下規定
    的條件，優先向乙方下訂單。…2005年1月至2006年12月
    的24個月內：500t/每月，其中，對於400t/每月，購入價格
    為：前月份LME平均價加上"Premium「第二標+1元kg」，其
    中，對於100t/每月，購入價格為：前月份LME平均價加上
    "Premium「第一標+底標／2」，2007年1月至2009年12月
    的36個月內：500t/每月，購入價格為：前月份LME平均價加
    上"Premium「第一標+第二標/2」。(3)關於以及，甲方
    應於每季第一個月初三日內，通知乙方已經定下之價格，乙
    方應於收到甲方通知後三日內（例假日扣除），以書面形式
    向甲方答復其可以供應的量（以以及中規定的量作為上
    限），通過此程式後，則優先範圍部分的買賣契約成立』（
    見原審卷5至6頁），為兩造所不爭執，堪信屬實。
四、按法院於確定判決理由中，對訴訟標的以外當事人所主張或
    抗辯之重要爭點，本於兩造辯論之結果所為之判斷結果，除
    有顯然違背法令，或當事人提出新訴訟資料足以推翻原判斷
    之情形外，於同一當事人間，就與該重要爭點有關之他訴訟
    ，不得再為相反之主張，法院亦不得作相異之判斷，此源於
    訴訟上之誠信原則及當事人公平之訴訟法理，避免紛爭反覆
    發生，以達「一次解決紛爭」所生之一種判決效力（拘束力
    ），即所謂「爭點效」，當為程序法所容許（最高法院96年
    年度台上字第1782、2569號參照）。查，上訴人依系爭契約
    主張被上訴人應給付94年4月至同年7月間500公噸銅線之附
    加價金訴訟，業經本院95年度重上字第47號、最高法院96年
    度台上字第264號判決上訴人敗訴確定，有各該判決在卷可
    憑（見原審卷16至34頁、本院卷32至39頁），本院95年度重
    上字第47號判決理由中，就系爭契約書第二條關於銅原料買
    賣約定之重要爭點，互為辯論後，已判斷為：系爭契約係約
    定被上訴人有優先向上訴人購買銅線之義務，即上訴人取得
    優先出售銅線予被上訴人之權利，而在94年1月起至95年12
    月24個月內，須被上訴人有對外採購銅線，被上訴人始應較
    其他銅線供應商優先向上訴人購買銅線，若被上訴人並未對
    外採購銅線，自不發生上訴人可優先其他銅線供應商出售銅
    線之問題，被上訴人即無向上訴人購買銅線之義務。依系爭
    契約被上訴人祇應於對外採購銅線時，應優先每月向上訴人
    採購500公噸之銅線，並非必須每月向上訴人採購500公噸之
    銅線等語明確（見原審卷25至26頁），而上訴人於原審亦主
    張兩造間之買賣契約未成立（見原審卷3、85頁），卻於上
    訴本院後，僅以系爭契約為據，並未提出任何新訟訴資料足
    以推翻該項判斷，主張兩造自93年10月至95年12月有關銅原
    料買賣契約，已於93年11月11日簽訂系爭契約而成立，系爭
    契約第二條第三項約定上訴人可在收到被上訴人有關價格通
    知後之3日內，在500公噸範圍內決定其供應量，並以書面通
    知被上訴人，係屬停止條件，被上訴人有每月須向上訴人採
    購500公噸銅線之義務云云，不足採取。
五、依系爭契約之約定，上訴人可以優先出售被上訴人之500公
    噸，必須於被上訴人辦理公開招標以得標價格算出上訴人之
    附加價格通知上訴人，再由上訴人答復可以供應之量，雙方
    在上訴人答復之供應量成立買賣契約，此由系爭契約記載「
    (3)關於以及，甲方應於每季第一個月初三日內，通知乙
    方已經定下之價格，乙方應於收到甲方通知後三日內（例假
    日扣除），以書面形式向甲方答復其可以供應的量（以以
    及中規定的量作為上限），通過此程式後，則優先範圍部
    分的買賣契約成立」可知（見原審卷5至6頁）。本件兩造就
    卷附被上訴人於95年7月3日傳真予上訴人之95年7、8、9月
    份之購買單，及其上注意事項記載之內容（見原審卷7頁）
    ，並不爭執。由被上訴人所傳真之購買單，可認被上訴人已
    依系爭契約，優先向上訴人下訂單，而依系爭契約之約定，
    上訴人應於收到被上訴人通知後3日內（例假日扣除），以
    書面形式向被上訴人答復其可以供應的量，通過此程式後，
    兩造間之買賣契約始成立（見原審卷5至6頁），惟上訴人並
    未於3日內答復，至同年7月27日刪除被上訴人購買單上之注
    意事項，並就95年7月份未記載上訴人可供應之數量，8月、
    9月份記載上訴人分別可供應200公噸之銅原料（見原審卷88
    頁），傳真回復被上訴人，已不符系爭契約之約定，足認兩
    造就95年7、8、9月份之銅原料買賣契約未成立甚明。
六、上訴人以被上訴人於95年7月3日傳真予上訴人之購買單注意
    事項，變更系爭契約之約定，違反系爭契約等語，惟為被上
    訴人所否認。查，系爭契約約定被上訴人於約定期限進行銅
    原料採購時，就400噸、100噸之範圍內，應依約定價格計算
    方式，優先向上訴人購買之義務，若被上訴人於各月份之銅
    原料採購，故意訂定不合理之交易條件，令上訴人難以接受
    、承諾，妨阻兩造銅原料買賣契約之成立，使上訴人無法獲
    得買賣契約成立後可得獲取之附加價金，亦有背於系爭契約
    之精神。反之，若個別月份交易契約所訂定之條件，不違背
    系爭契約經由優先下單使上訴人獲取附加價金之精神下，即
    不涉及契約變更。茲就被上訴人於95年7月5日傳真予上訴人
    之購買單記載之注意事項(1)(2)二項，是否涉及契約變更，分
    述如下：
  (一)該購買單上注意事項(1)項記載：「…如貴公司（即上訴人，
    下同）遲誤交期，每延誤一日，貴公司同意給付本公司（即
    被上訴人，下同）相當於貨款總金額2/1000（0.2%）之懲罰
    違約金，但本公司如受其他損害，貴公司仍負賠償責任」。
    此項約定為兩造就各月份銅原料交易行之有年之舊約定，有
    兩造歷次之購買單附卷可憑（見原審卷35頁至44頁），顯見
    上訴人對此並無意見，而依系爭契約被上訴人祇應於對外採
    購銅原料時，應優先每月向上訴人採購500公噸之銅原料，
    並非必須每月向上訴人採購500公噸，已如上述，則被上訴
    人須向上訴人購買銅原料時，由上訴人答復可以供應之量，
    雙方在上訴人答復之供應量成立買賣契約，自仍須另訂買賣
    契約，則該項約定，並無增加系爭契約所無之約定之事項可
    言，上訴人主張被上訴人片面增加系爭契約所無之約定云云
    ，並不可取。
  (二)該購買單上注意事項(2)項記載：「本公司與貴公司合意確認
    可供應數量後，雙方間買賣契約即行成立，貴公司應於月底
    前交貨完畢，若未能於月底前交完，本公司對於未完成交貨
    部分有權不付理由而拒絕受領或要求貴公司依限交付，本公
    司無論選擇拒絕受領或要求交貨，貴公司仍應負第(1)條遲延
    責任」，前段係約定兩造確認買賣數量後，買賣契約即成立
    之約定，至後段約定，固屬被上訴人將銅原料在各月底按期
    交貨認屬期限利益行為，賦予被上訴人得逕選擇拒絕原定給
    付之權利，惟系爭契約僅約定被上訴人優先向上訴人下訂單
    ，兩造間之買賣契約仍未成立，仍於各月份訂立買賣契約，
    兩造之前各月份銅原料之交易另以購買單達成各月份之銅原
    料買賣契約（見原審卷35至44頁），並就各月份銅原料買賣
    契約予以約定各項條件。而按期提出給付本屬交易之常規，
    被上訴人於95年7、8、9月份中之購買單為此項條件之記載
    ，促使上訴人審慎決定可販賣銅原料數量，避免發生遲延給
    付，於上訴人而言，並無苛刻、不公允之處，此項條件之記
    載，並無背於系爭契約之精神，故此項記載，並未使被上訴
    人應向上訴人優先下單購買使上訴人獲取附加價金之精神發
    生改變，上訴人主張被上訴人片面變更契約內容且不利於上
    訴人，使上訴人難以回覆被上訴人之要約，亦無理由。至上
    訴人主張此項約定違反民法第二百三十二條之規定，惟民法
    第二百三十二條規定，並非強制規定，當事人間可約定予以
    排除，是被上訴人增訂上訴人遲延給付，被上訴人得拒絕受
    領之約定，並無違反法律強制規定，上訴人該項主張，不足
    採取。況上訴人如認該項約定違反民法第二百三十二條規定
    ，亦僅於買賣契約成立後，上訴人遲延給付時，於被上訴人
    並無不利益，仍可給付之問題，上訴人於買賣契約未成立前
    ，即以該項約定，違反民法第二百三十二條規定，對於被上
    訴人之要約，不予承諾，兩造間即未成立買賣契約。
七、被上訴人從93年9月份開始，購入銅原料的方法改為完全競
    爭投標制度，系爭契約第二條第一項規定甚明。雖系爭契約
    第二項約定上訴人依按照約定之計價公式，每月優先出售
    500噸銅原料予被上訴人，已如前述，上訴人每月決定販賣
    予被上訴人銅原料之數量，並未均達500噸之優先下單範圍
    ，故上訴人決定可販賣數量之多寡，將影響其他得標廠商可
    販賣數量，與其他得標之銅原料供應廠商，仍處於競爭地位
    ，故參與投標之廠商及參與廠商因投標所提供之數量及價格
    等資料，於上訴人決定500噸範圍內優先下單之數量範圍前
    ，影響其他得標廠商權益甚鉅，於各廠商言，自屬營業秘密
    ，被上訴人並無提供或揭示之義務。上訴人主張被上訴人未
    提供各月份參與競標者之資料以供上訴人斟酌是否合理、正
    確，以決定是否供應及其數量，有違約情事，自無理由。
八、依系爭契約之約定，兩造銅原料買賣契約之成立，必須被上
    訴人辦理公開招標對外採購銅線，再依得標廠商得標價格中
    之最高、最低、第二低價格算出400公噸及100公噸銅線之附
    加價格，於每季第一個月初3日內，通知上訴人已經定下價
    格，再由上訴人答復可以供應之量，雙方在上訴人答復之供
    應量成立買賣契約。被上訴人向上訴人採購銅線，其價格為
    前月份LME平均價加上附加價格，則附加價格自係被上訴人
    向上訴人購買銅原料之價格的一部分，附加價金即屬部分之
    買賣價金，上訴人自應於買賣契約成立後，始能請求被上訴
    人給付包括附加價金在內之買賣價金，在買賣契約未成立時
    ，上訴人自無從請求被上訴人給付附加價金。本件兩造間就
    95年7、8、9月份銅原料買賣契約並未成立，則上訴人請求
    被上訴人以買賣契約成立為前提所得請求之附加價利益1025
    萬元，即屬無據。
九、綜上所述，本件兩造間就95年7、8、9月份銅原料買賣契約
    並未成立，則上訴人請求以95年7、8、9月銅原料買賣契約
    成立為前提之附加價金，或請求被上訴人違約應賠償以附加
    價金計算之損害賠償及法定遲延利息，均屬無據，應予駁回
    。其假執行之聲請，亦因而失所附麗，不應准許。原審因而
    為上訴人敗訴之判決，洵屬正當。上訴論旨，仍執陳詞，指
    摘原判決不當，求予廢棄，為無理由。本件事證已臻明確，
    兩造其餘攻擊防禦方法及舉證，核與本件判決結果不生影響
    ，無庸逐一論列，併此敘明。
據上論結：本件上訴為無理由，依民事訴訟法第四百四十九條第
一項、第七十八條，判決如主文。
中    華    民    國    97    年    3     月    5     日
                  民事第一庭    審判長法  官  吳火川
                                      法  官  陳繼先
                                      法  官  饒鴻鵬
以上正本係照原本作成。
如對本判決上訴，須於收受判決送達後20日內向本院提出上訴書
狀，其未表明上訴理由者，應於提出上訴後20日內向本院提出上
訴理由書（須按他造人數附具繕本）。
上訴時應提出委任律師為訴訟代理人之委任狀。具有民事訴訟法
第466條之1第1項但書或第2項之情形為訴訟代理人者，另應附具
律師及格證書及釋明委任人與受任人有該條項所定關係之釋明文
書影本。
                                      書記官  林明冬
中    華    民    國    97    年    3     月    5     日
                                                      Ａ


司法院資訊處製作；財團法人民間司法改革基金會備份。
